【裁判字號】    99,台上,907
【裁判日期】    990520
【裁判案由】    確認袋地通行權存在
【裁判全文】
最高法院民事判決              九十九年度台上字第九○七號
上  訴  人  甲○○
訴訟代理人  王棟樑律師
            陳文億律師
被 上訴 人  乙○○
            丙○○
            丁○○
            戊○○
            己○○
            辛○○
            癸○○原名王山龍.
            子○○
            壬○○
共      同
訴訟代理人  余鐘柳律師
被 上訴 人  庚○○
上列當事人間請求確認袋地通行權存在事件，上訴人對於中華民
國九十八年十一月三日台灣高等法院第二審判決（九十七年度上
字第九九一號），提起上訴，本院判決如下：
    主  文
原判決廢棄，發回台灣高等法院。
    理  由
本件被上訴人起訴主張：重測後台北縣汐止市○○段五五三號土
地（下稱五五三號土地，以下所載均為重測後地號）為伊共有，
向以同段五五九號（下稱五五九號）土地為對外通路，詎上訴人
於民國九十一年四月九日受讓取得五五九號土地後，竟加以封堵
，致伊土地成為袋地，為發揮該土地之最大經濟效益，並避免造
成公共危險，爰依民法第七百八十七條第一項規定，求為確認伊
就五五九號土地如第一審判決附圖（下稱附圖）所示丙案面積六
三．○一平方公尺部分有通行權存在，並命上訴人將該土地上之
地上物除去，不得禁止或妨害伊通行之判決（被上訴人超過上開
部分之請求，業受敗訴判決確定）。
上訴人則以：五五三號土地之周圍地原多為被上訴人或其被繼承
人所有，原可藉由該周圍地對外通行，惟因被上訴人或其被繼承
人將之轉讓他人，致五五三號土地成為袋地，依民法第七百八十
九條第一項規定，被上訴人自不得主張通行伊之土地。又附圖所
載甲案，已足供被上訴人通行，乙、丙兩案，其通行面積達五五
九號土地百分之四十、八十，實無必要，且對伊損害太大等語，
資為抗辯。
原審維持第一審所為上訴人敗訴之判決，駁回其上訴，係以：被
上訴人辛○○、壬○○、癸○○、子○○之祖先王胡、被上訴人
乙○○、丙○○之祖先林丙丁、被上訴人丁○○、戊○○、己○
○、庚○○之祖先黃水火於四十二年七月十五日因放領而共有五
五三號土地，王胡因放領另取得五四二、五五二、五六一號，林
丙丁取得四九一、五五四號，黃水火取得五五六至五五八號土地
。又王胡所有之五五二、五六一、五四二號土地分別於五十七年
十月二十九日、同年六月十九日、六十二年一月二十二日以買賣
為原因移轉登記予他人；林丙丁所有之四九一、五五四號土地由
乙○○繼承後，分別於五十五年八月二十三日、五十六年十一月
十日以買賣為原因移轉登記予他人；黃水火所有之五五六至五五
八號土地於五十六年九月三十日以買賣為原因移轉登記予他人等
情，為兩造不爭之事實。又被上訴人祖先於日據時期即設籍五五
三號土地上，其上房屋門牌號碼於光復後改編為汐止市○○路五
○號，六十年五月一日改編為工建路一○九號，八十七年四月二
十二日再改編為工建路二一二巷三號，上訴人所有之五五九號土
地則位於工建路二一○號與二一四號之間，可知五五九號土地即
為工建路二一二巷巷道之一部。再依六十八年、七十二年、九十
一年拍攝之航測圖觀之，被上訴人所有之房屋，屋前有一便道可
和樟樹路（即中興路）或嗣後興建完成之工建路相連接，無其他
道路可供對外通行；另於七十三年二月間，台北縣政府因他人興
建「東大台北工商城」，欲將五五三號土地通往外界道路圍堵而
至現場會勘，其會勘紀錄載有「目前已有約一公尺寬水泥道路通
行至乙○○等住處」等語，並函復建商並未將道路土地列為建築
基地；再五五九號土地自日據時期即為被上訴人所有房屋基地之
對外通路，此亦有當地樟樹里歷任里長所出具之證明書可證。從
上述航照圖、里長證明書、門牌編成經過及會勘紀錄記載，堪認
五五三號土地自日據時期即利用上訴人現有之五五九號土地對外
通行。按土地因與公路無適宜之聯絡，致不能為通常使用者，土
地所有人得通行周圍地以至公路，民法第七百八十七條第一項前
段定有明文。所謂土地與公路無適宜之聯絡，致不能為通常使用
之情形，並不以土地絕對不通公路為限，即不限於土地四周皆不
通公路（袋地），或雖有他道可通公路，但其聯絡並不適宜，致
不能為通常使用之情形，如費用過鉅，具有危險或非常不便（準
袋地）者亦包括在內。查五五三號土地遭周圍地即五四二、五四
三、四九一、五五四、五五六、五五七至五六一、五五一、五五
二、五四七號土地包圍，無法單獨與公路相通，被上訴人自得依
上開規定，通行周圍地以至公路。雖民法第七百八十九條第一項
規定：「因土地一部之讓與或分割，致有不通公路之土地者，不
通公路土地之所有人，因至公路，僅得通行受讓人或讓與人或他
分割人之所有地」，惟此係就不通公路土地所有人就土地一部讓
與或分割結果，有不通公路情形而為之規定；如讓與或分割當時
無此情形，於讓與或分割，及經輾轉讓與第三人後，始發生此情
形，自無該條之適用。查五五三號土地之周圍地，除五五九號土
地外，雖有五五四、五五六至五六○號土地可通往工建路，五四
二、五六一、五五二號土地可通往中興路，惟上開各筆土地並非
自五五三號土地一部讓與或分割而成，自無因土地一部之讓與或
分割致有不通公路之情事。又放領為公法行為，非土地所有人基
於自由意志而為讓與或分割，同一地主之土地因放領由多數佃農
分別取得之土地相互間，應無本條規定之適用。上訴人辯稱被上
訴人原得利用其所有周圍土地對外通行，被上訴人或其被繼承人
卻將周圍土地出售予他人，致系爭土地成為袋地，不得以伊之土
地對外通行云云，尚非可採。而五五三號土地之周圍地，除五五
九號土地為空地外，其餘土地上均有建物，且五五九號土地得直
接通往工建路，聯外道路間之距離最短，則被上訴人通行五五九
號土地，自係為對周圍地造成損害最少之方法。審酌五五九號土
地寬度不足六公尺，依台北縣畸零地使用規則第三條、第八條規
定，本無法單獨建築；而五五三號土地上則有工建路一○七、一
一一、一一五、一一七號、二一二巷三號等房屋，被上訴人多人
設籍其內，目前雖因失修而無人居住，然如將房屋予以修繕，仍
得使用居住，自應考量其修繕及消防安全之需要，參考台北市○
○○道劃設及管理作業程序第伍、一之規定：「消防通道至少應
保持三．五公尺以上淨寬，以利救援車輛（消防車、工程救檢車
及警備車等車輛）順利抵達救援區域」，則被上訴人之通行範圍
自以附圖丙案所示，即路寬四公尺，面積六三．○一平方公尺為
適當。末查通行權人既有通行權存在，通行地所有人及其他占有
人即有容忍之義務，如有阻止或妨害之行為，通行權人自得依據
民法第七百六十七條物上請求權之規定，予以禁止或排除。上訴
人否認被上訴人得通行上開土地至公路，且在其上堆放塑膠箱、
木架、砂包，並以鐵絲網住，則被上訴人請求確認其就如附圖丙
案所示土地有通行權存在及請求上訴人將該土地上之地上物除去
，不得禁止或妨害其通行，即非無據，應予准許等詞，為其判斷
之基礎。
惟按九十八年一月二十一日修正公布前民法第七百八十九條第一
項規定：「因土地一部之讓與或分割，致有不通公路之土地者，
不通公路土地之所有人，因至公路，僅得通行受讓人或讓與人或
他分割人之所有地」，乃基於土地所有人不能因自己之任意行為
，致增加他人之負擔而設；為貫徹其立法精神，於數宗土地同屬
於一人所有，讓與其一部或同時分別讓與數人，而與公路無適宜
之聯絡，致不能為通常使用者，亦應有該規定之適用，此觀該條
文於九十八年一月二十一日修正，即以貫徹原條文立法精神為由
，就上述情形，明定其法律效果亦同，足可說明。查被上訴人之
祖先王胡、林丙丁、黃水火因放領而取得之土地，除系爭五五三
號土地外，王胡尚取得同段五四二、五五二、五六一號，林丙丁
取得同段五五四、四九一號，黃水火取得同段五五六至五五八號
土地，其中五五四、五五六至五五八號土地可通往工建路，五四
二、五五二、五六一號土地可通往中興路；惟王胡、黃水火及乙
○○於五十六年至六十二年間分別將上述土地讓與他人等情，為
原審認定之事實。而依地籍圖所示（見原審卷四七頁），上述與
公路相通之五四二、五五二、五六一、五五四、五五六至五五八
號土地均為五五三號土地之周圍地，則王胡等人是否原得以該周
圍地與公路聯絡，因讓與該聯外土地，致五五三號土地與公路無
適宜之聯絡？本件有無上述民法第七百八十九條第一項規定之適
用？自待研求。乃原審就此未詳予斟酌審認，徒以上開周圍地非
自五五三號土地讓與或分割而成，暨同一地主之土地因放領由多
數佃農分別取得之土地相互間，無民法第七百八十九條第一項之
適用等詞，遽為不利上訴人之論斷，自有可議。上訴論旨，執以
指摘原判決不當，求予廢棄，非無理由。
據上論結，本件上訴為有理由。依民事訴訟法第四百七十七條第
一項、第四百七十八條第二項，判決如主文。
中    華    民    國  九十九  年    五    月   二十   日
                      最高法院民事第一庭
                          審判長法官  蕭  亨  國
                                法官  葉  勝  利
                                法官  高  孟  焄
                                法官  劉  靜  嫻
                                法官  袁  靜  文
本件正本證明與原本無異
                                      書  記  官
中    華    民    國  九十九  年    六    月    一    日
                                                      Ｅ

司法院資訊處製作；財團法人民間司法改革基金會備份。
